最高法院民事判決　　　　　　　　　　　　　　　八十八年度台上字第一四六六號
　　上　訴　人　甲○○
　　訴訟代理人　桂正棽
　　被 上訴 人　濟運實業有限公司
　　法定代理人　高仲強
右當事人間請求不動產所有權移轉登記事件，上訴人對於中華民國八十六年十一月二
十五日台灣高等法院第二審判決（八十六年度重上字第一四○號），提起上訴，本院
判決如左：
    主  文
原判決廢棄，發回台灣高等法院。
　　理  由
本件上訴人主張：兩造與已故康振於民國六十二年七月二十三日共同出資購買坐落台
北市○○區○○段三小段六○九地號土地應有部分二八八分之二四及其地上建物即門
牌台北市○○○路○段七二號，信託登記於被上訴人名義，嗣後該建物於七十五年八
月二十九日分割建號八六五號門牌為台北市○○○路○段七二號八樓及原判決附表編
號二、三所示建物，其上基地分割應有部分各二八八分之一二，依約原判決附表編號
二、三建物及其上基地如原判決附表編號一所示應有部分（下稱系爭房地）屬於伊及
康振所有。康振已死亡，與被上訴人間之信託關係業已終止，且伊已向被上訴人為終
止信託關係之意思表示，請求返還信託物等情，求為命被上訴人將系爭房地所有權移
轉登記予伊及共有人全體之判決。
被上訴人則以：系爭房屋雖登記伊名下，但伊並未占用該屋，自無何受益可言。又上
訴人與康振間係合夥關係，屬公同共有，上訴人單獨提起本件訴訟，於法不合。況上
訴人自認已將系爭房地之權利轉讓與訴外人羅建生，其提起本件訴訟，為無理由等語
，資為抗辯。
原審維持第一審所為上訴人敗訴之判決，駁回其上訴，無非以：上訴人主張之事實，
固提出合購房屋契約書、房屋稅單、土地登記簿謄本、建物登記簿謄本為證。惟查上
開合購房屋契約對於上訴人與康振間就系爭房屋之所有權及使用權，並無明確約定，
上訴人又不能舉證證明其與康振間有分別共有之約定，且自認與康振間之應有部分迄
未結算，尚不確定。是上訴人主張伊與康振就系爭房屋為分別共有云云，為不足採。
又按合夥契約中所謂經營共同事業，並無特別規定之事業之種類、規模、存續期間。
故合夥之事業，不問其為繼續或臨時，為個個事業或包括之事業，或以單一行為為目
的之偶然合夥，均不失為合夥。準此，若數人共同出資合購房屋，並以該屋之出租收
益及嗣後漲價之盈餘而為分配，即為合夥。依上開合購房屋契約所載上訴人與康振係
併列為乙方，共同出資與被上訴人一同購屋，上訴人與康振分配而取得系爭房屋之所
有權及使用權，並無應有部分之記載，揆之上開說明，彼等間為合夥，足堪認定。再
查，上訴人於八十年十一月十九日以存證信函通知被上訴人已將一切請求之權利，自
七十五年八月六日起讓與羅建生，有存證信函可稽。證人羅建生在第一審亦證稱確出
租系爭房屋收取租金，稅金由伊支付等語。上訴人在第一審猶自認其已將權利轉讓羅
建生。是被上訴人辯稱上訴人早將權利讓與羅建生乙節，應可採信。證人羅建生、桂
正棽（原判決誤植為桂正琴）事後證稱八十三年十二月間羅建生又將權利讓予上訴人
云云，非但與上訴人自認之事實不符，難以採信。且參之羅建生前後之證言意旨觀之
，上訴人確已將其權利轉讓與羅建生無訛，祗因無法辦理產權移轉登記（羅某曾起訴
，遭敗訴判決）始與律師商量改由上訴人起訴，俟獲勝訴判決再移轉與羅建生，則上
訴人先前之權利讓與羅某屬實，嗣後由羅某再行讓與上訴人為虛，僅屬訴訟之手段，
彼等間之通謀虛偽意思表示，應屬無效。又上訴人既在第一審自認已將權利轉讓與羅
建生，復不能證明自認與事實不符，且出於錯誤，其主張撤銷在第一審之自認，即不
足採。上訴人既已將系爭房屋之權利讓與羅建生，對被上訴人自無請求權。則上訴人
依信託關係終止後，請求被上訴人將信託物即系爭房地所有權移轉登記於伊及共有人
全體，為無理由，應予駁回。又上訴人未能舉證證明被上訴人有何不當得利情事，是
上訴人以不當得利之法律關係請求，亦屬無據等詞，為其判斷之基礎。
按民事訴訟法第四百六十九條第四款所謂當事人於訴訟未經合法代理者，凡當事人無
訴訟能力或法人、非法人團體未由法定代理人代理、或其法定代理人無代理權或未受
必要之允許、或訴訟代理人之代理權有欠缺均屬之。第二審法院於當事人未經合法代
理之情形，逕為實體上之判決者，其判決為當然違背法令。又當事人委任訴訟代理人
，應於每一審級為之，受特別委任之訴訟代理人，雖有為其所代理之當事人，提起上
訴之權限，但提起上訴後，其代理權即因代理事件終了而消滅，該訴訟代理人如欲在
上訴審代為訴訟行為，尚須另受委任，方得為之。本件上訴人固出具授權書（即委任
書），委任桂正棽為第一審（台灣台北地方法院）之訴訟代理人，並授與提起上訴之
特別代理權，復由桂正棽委任律師汪倩英、律師朱正剛為其複代理人，有其提出之授
權書及委任書可稽（見第一審重訴更字卷一三、一四頁）。惟在第二審並未另行出具
委任書，委任桂正棽為其第二審之訴訟代理人，則桂正棽在第二審既未受上訴人另行
委任，自不得在第二審代為訴訟行為，桂正棽代為委任律師汪倩英為訴訟代理人（見
原審卷三六頁）。揆諸上揭說明，本件屬當事人於訴訟未經合法代理之情形，原審疏
未注意及之，遽為實體上之判決，其判決當然為違背法令。次按解釋當事人所立書據
之真意，應以立約當時之事實及一切證據資料為其判斷之標準，不能拘泥字面或截取
書據中一二語句任意推解，致失真意。依卷附兩造所不爭之上開合購房屋契約書記載
上訴人與康振併列為乙方，共同出資與甲方即被上訴人一同購屋，上訴人與康振取得
房屋後半部（即系爭房屋）之所有權與使用權，價金、稅捐、房屋管理費用之分擔，
均由甲、乙方雙方平均負擔（見第一審重訴卷九至十一頁）。雖未表明上訴人與康振
間就其分配取得房屋各應有部分多少，但民法第六百六十七條第一項所定合夥，須二
人以上互約出資，以經營共同事業，始足以當之。上訴人與康振共同出資購屋，究竟
以經營何種共同之事業（如出售、出租圖利）？原審未詳為調查審認，徒以上開合購
房屋契約所載上訴人與康振併列為乙方，分配而取得系爭房屋之所有權及使用權，並
無應有部分之記載云云，認定彼等間為合夥關係，殊嫌率斷。又按債權讓與之準物權
行為，於雙方當事人間之讓與合意，即發生債權移轉之效果。查本件上訴人之複代理
人蔡其智雖在第一審提示上開存證信函（見第一審重訴字卷四一頁）時，稱上訴人對
於被上訴人之權利讓與羅建生等語（見第一審重訴更字卷十九頁），但上訴人又稱羅
建生於八十三年十二月間又將權利讓與予伊云云，並舉證人羅建生、桂正棽為證。果
爾，則上訴人就系爭房地所得對被上訴人為一切請求之權利，於讓與羅建生後，復於
八十三年十二月間，羅建生又讓與上訴人，雙方就上開債權讓與是否已合意，而發生
債權移轉之效力，非無斟酌餘地。原審徒以先前之權利讓與羅某屬實，嗣後羅某再讓
與上訴人為虛，彼等間之通謀虛偽意思表示，應屬無效，進而以上開理由為上訴人不
利之判斷，亦有未合。末查上訴人在第一審追加依不當得利之法律關係請求，第一審
雖准予訴之追加，惟理由欄並未論究，似未加以裁判，屬脫漏部分，該部分第一審既
漏未判決，上訴人對第一審判決聲明不服，自不生上訴問題，依民事訴訟法第二百三
十三條第一項規定，以聲請補充判決論，原審未命第一審為補充判決，竟予以判決，
駁回其上訴，亦有未洽。上訴論旨，指摘原判決不當，求予廢棄，非無理由。
據上論結，本件上訴為有理由。依民事訴訟法第四百七十七條第一項、第四百七十八
條第一項，判決如主文。
中      華      民      國    八十八    年      七      月      二      日
                              最高法院民事第二庭
                                  審判長法官  曾  桂  香
                                        法官  劉  延  村
                                        法官  徐  璧  湖
                                        法官  劉  福  聲
                                        法官  黃  秀  得
      右正本證明與原本無異
                                              書  記  官
中      華      民      國    八十八    年      七      月     十四     日
